【裁判字號】    94,易,284
【裁判日期】    950523
【裁判案由】    妨害名譽
【裁判全文】
臺灣臺東地方法院刑事判決               94年度易字第284號
公  訴  人  臺灣臺東地方法院檢察署檢察官
被      告  戊○○
上列被告因妨害名譽案件，經檢察官提起公訴（94年度偵字第18
77號），本院判決如下：
    主  文
戊○○公然侮辱人，處拘役參拾日，如易科罰金，以參佰元折算
壹日。
    事  實
一、戊○○於民國94年5月13日前後某日上午6時30分許，在臺東
    縣臺東市豐田國民中學旁之不特定多數人均可共見共聞之某
    巷內，因其妻楊素貞與其爭吵後離家未返，戊○○向其女丁○○詢問楊素貞之去處，未獲丁○○回答，竟基於侮辱之犯
    意，公然以臺語「你阿媽跟人討客兄，你媽媽也快要跟阿媽
    一樣」等足以貶抑其岳母甲○○及楊素貞人格價值及聲譽之
    言語，大聲辱罵之。（楊素貞部分未據告訴）
二、案經甲○○訴由臺灣臺東地方法院檢察署檢察官偵查起訴。
    理  由
一、證據能力方面：
  （一）證人丁○○於警詢中所言，屬被告以外之人於審判外之
        言詞陳述，且查無符合刑事訴訟法第159條之1 至之4之
        規定，並經被告否認其證據能力（參見本院卷第36頁）
        ，依同法第159條第1項，均無證據能力。
  （二）次按「被告以外之人於偵查中向檢察官所為之陳述，除
        顯有不可信之情況外，得為證據」，同法第159條之1第
        2 項亦定有明文，此即屬傳聞例外之規定。經查，證人
        吳明昌及丁○○於偵查中所為之陳述，係被告以外之人
        於偵查中向檢察官所為之陳述，且其等於偵查中陳述時
        之外部客觀情況，尚無顯有不可信之狀況（例如不法取
        證等情形）。是依上開傳聞例外之規定，前揭證據資料
        均有證據能力。
  （三）復按，被告以外之人於審判外之陳述，雖不符刑事訴訟
        法第159條之1至第159條之4之規定，但經當事人於審判
        程序同意作為證據，法院審酌該言詞陳述或書面陳述作
        成時之情況，認為適當者，亦得為證據。當事人、代理
        人或辯護人於法院調查證據時，知有同法第159條第1項
        不得為證據之情形，而未於言詞辯論終結前聲明異議者
        ，視為有前項之同意，此據同法第159條之5規定甚明。
        經查，證人楊素惠及吳明昌於警詢中所為陳述，固均屬
        被告以外之人於審判外之陳述，皆屬傳聞證據，然本案
        被告及檢察官於言詞辯論終結前，均未就所調查之證據
        主張有刑事訴訟法第159條第1項不得為證據之情形（見
        95年5月9日審判筆錄），是前揭證據資料亦有證據能力
        ，合先敘明。
二、認定犯罪事實之證據及理由：
    前揭事實，業經證人丁○○於偵查中證稱：5 月份時被告在
    我要去學校時，在學校旁邊的巷子把我攔住，問我媽媽在哪
    裡，我不願意告訴被告，被告就問我希望父母離婚嗎？我心
    裡是希望，但沒有說出，後來被告就用臺語說「你阿媽跟別
    人討客兄，你媽媽也快要跟阿媽一樣」等語（參見偵卷第44
    頁）綦詳，參以證人丁○○為80年生，年僅14歲，若非被告
    當場以「討客兄」之言詞辱罵告訴人，丁○○豈有能力向告
    訴人杜撰該言詞？況丁○○與被告係父女關係，自無誣陷被
    告之可能。且被告曾於94年5 月10日晚上某時，因楊素貞離
    家出走，前往楊素貞之妹楊素惠家中，以「討客兄」之言詞
    辱罵告訴人，業據被告供承屬實（參見偵卷第12頁、本院卷
    第47頁），核與證人吳明昌於警詢、偵查之證述（參見偵卷
    38頁）、證人楊素惠於警詢之證述（參見偵卷第17頁）相符
    ，益徵被告習以上開言詞辱罵告訴人。雖被告本院審理供述
    ：「（問：九十四年五月十三日前後，你是不是有在你女兒
    去上學的時候，在學校附近等她？）有的。（問：你等丁○○的目的為何？）叫她對我母親講話要有禮貌。（問：你認
    為晚輩對長輩講話要有禮貌，所以你才對丁○○這樣講對不
    對？）對的。（問：你除了跟丁○○講這件事情之外，有無
    講其他的事情？）多少都有講。（問：你還講了什麼事情？
    ）我說爸爸跟母親吵架，你對內祖母要有禮貌，你阿媽甲○○跟人家跑了。....（問：你的意思是不是只有說你阿媽跟
    人家跑了，不是說討客兄是不是？）是的，因為說討客兄很
    難聽。（問：你覺得在你女兒面前說妳阿媽跟人家跑，你覺
    得好不好聽？）是不好聽。..... 我坦承有公然侮辱，但是
    我只有講說跟人家跑，並沒有講說討客兄的話。」等語（參
    見本院45、46、48、49頁），然顯係避重就輕之詞，尚非可
    採。而「討客兄」之言詞，有輕蔑、揶揄告訴人私生活不檢
    點之意，於客觀上足以使人感受到侮辱，亦為被告所自承，
    足認上開言詞已貶抑告訴人於社會生活之評價，故被告應有
    侮辱之故意，至為灼然。至於被告聲請傳訊之證人乙○○，
    於本院審理時係結證稱：「（問：當天的情形為何？）當天
    是被告是在巷子口罵她女兒說，對她阿媽講話不要那麼沒有
    禮貌，至於是指內祖母還是外祖母我也搞不清楚，當時是上
    學期間，他們旁邊還有圍著許多人在看，所以我就跟被告講
    說罵一罵就好了，讓小孩子去上學，旁邊有很多人在看不好
    看，在當時也有老師跑出來，然後老師就把小孩子帶進去學
    校裡面。（問：事情發生距離現在有多久的時間？）大概是
    上個月的事情。（問：除了這一次以外是否還有看過他們曾
    經在你家前面吵架？）沒有，只有這一次而已。... （問：
    你除了聽到被告叫他女兒以後對她阿媽講話要有禮貌之外，
    你有無聽到他們其他交談的內容？）沒有。（問：被告在對
    他女兒講說妳以後要對她阿媽講話要有禮貌這句話的時候，
    有無很大聲及表情有無很嚴厲？）沒有很大聲，表情也沒有
    很嚴厲。」等語（參見本院卷第38、41頁），所述時間與本
    案案發時間明顯不同，情節與被告、證人丁○○之供述亦未
    盡相符，且證人乙○○復證述：未聽到其他交談的內容等語
    ，是證人乙○○之證言，尚不足為有利於被告之證明。綜上
    論述，被告所辯，應屬事後卸責之詞，尚不足採，其公然侮
    辱犯行洵堪認定，應予依法論科。
三、論罪科刑的理由：
    核被告所為，係犯刑法第309條第1項之公然侮辱罪。爰審酌
    被告與告訴人間，屬姻親關係，被告卻在前開處所，以前揭
    語詞施之告訴人，未能尊重告訴人人格及名譽，應予非難，
    其犯罪動機、目的、智識程度、犯罪後之態度及檢察官求處
    拘役59日稍嫌過重等一切情狀，量處如主文所示之刑，並諭
    知易科罰金之折算標準，以示懲儆。
四、適用法律依據：
 （一）刑事訴訟法第299條第1項前段。
 （二）刑法第309條第1項、第41條第1項前段。
 （三）罰金罰鍰提高標準條例第1條前段、第2條。
本案經檢察官丙○○到庭執行職務。
中    華    民    國    95    年    5     月    23    日
                  刑事第三庭   審判長法  官  黃建都
                                     法  官  黃珮茹
                                     法  官  陳君鳳
以上正本證明與原本無異。
如不服本判決，應於判決送達後10日內向本院提出上訴狀（須附
繕本）。「切勿逕送上級法院」
                                     書記官  洪月甚
中    華    民    國    95    年    5     月    23    日
附錄本案論罪科刑法條全文：
刑法第309條第1項：
公然侮辱人者，處拘役或300元以下罰金。


司法院資訊處製作；財團法人民間司法改革基金會備份。
